【裁判字號】    95,訴,4186
【裁判日期】    951101
【裁判案由】    確認委任關係不存在
【裁判全文】
臺灣臺北地方法院民事判決              95年度訴字第4186號
原      告  乙○○
            丙○○
            甲○○
前列三人共同
訴訟代理人  程春益律師
            鄭渼蓁律師
            翁焌旻律師
被      告  貿矽科技股份有限公司
法定代理人  丁○○
                      樓
上列當事人間確認委任關係不存在事件，本院於中華民國95年10
月18日言詞辯論終結，判決如下：
    主  文
原告之訴駁回。
訴訟費用由原告負擔。
    事實及理由
一、程序方面：
（一）按公司與董事間訴訟，除法律另有規定外，由監察人代表
      公司，公司法第213條定有明文。又，監察人各得單獨行
      使監察權（公司法第221條規定參照）。本件原告主張依
      公司登記事項卡上記載雖形式上為被告之董事，惟與被告
      間就董事之委任關係是否存在處於不明確之狀態，而原告
      就此有爭執之法律關係對被告提起本訴，同時丁○○為公
      司登記事項卡上記載之監察人，從而參考上開說明，本件
      應以丁○○為被告之法定代理人，合先陳明。
（二）再按訴狀送達後，原告不得將原訴變更或追加他訴，但請
      求之基礎事實同一或不甚礙被告之防禦及訴訟之終結者，
      不在此限，民事訴訟法第255條第1項第2款、第7款著有明
      文。本件原告起訴時係請求：「１.確認原告乙○○與被
      告貿矽科技股份有限公司間之董事委任關係不存在。２.
      確認原告丙○○與被告貿矽科技股份有限公司間之董事委
      任關係不存在。３. 確認原告甲○○與被告貿矽科技股份
      有限公司間之董事委任關係不存在」，嗣於95年9月7日以
      民事準備(四)狀變更聲明為：「１. 確認原告乙○○與被告
      貿矽科技股份有限公司間之董事委任關係自民國（下同）
      86年5月15日迄今不存在。２. 確認原告丙○○與被告貿
      矽科技股份有限公司間之董事委任關係自86年5月15日迄
      今不存在。３. 確認原告甲○○與被告貿矽科技股份有限
      公司間之董事委任關係自86年5月15日迄今不存在。惟原
      告主張之事實自始相同，且其變更前之訴訟資料，於變更
      後之訴仍可援用，並無礙被告之防禦及本件訴訟之終結，
      揆諸前開法條規定，其訴之變更應予准許。
（三）本件被告經合法通知未於最後言詞辯論期日到場，核無民
      事訴訟法第386條各款所列情形，爰依原告之聲請，由其
      一造辯論而為判決。
二、原告起訴主張略以：
（一）原告於94年12月23日收到內政部台內警境愛岑字第094014
      5734號函，以被告滯欠營利事業所得稅尚未繳納，而原告
      身為被告之法定清算人，故依法禁止原告出國。原告雖立
      即向法務部行政執行署供擔保解除前揭限制出境之處分，
      內政部亦於95年1月9日，以台內警境愛岑字第0950904010
      號函廢止前開限制出境之處分。原告為具體釐清原告與被
      告現存之法律關係，遂向主管機關台北市政府商管處，申
      請調閱被告之登記資料，始知悉原告竟列名為被告公司之
      董事，惟原告與被告間並未存在有效之董事委任關係，爰
      提起本件訴訟等語，並聲明：(1)確認原告乙○○與被告貿
      矽科技股份有限公司間之董事委任關係自86年5月15日迄
      今不存在。(2)確認原告丙○○與被告貿矽科技股份有限公
      司間之董事委任關係自86年5月15日迄今不存在。(3)確認
      原告甲○○與被告貿矽科技股份有限公司間之董事委任關
      係自86年5月15日迄今不存在。
（二）原告乙○○之部分：被告於81年4月1日經股東會決議增資
      新臺幣（下同）10,500,000元，而原告乙○○即於當時出
      資500,000元（5萬股），訴外人林忠正出資750,000元（7
      萬5千股），但由於林忠正與原告乙○○私下約定，將其
      所出資之7萬5千股之股份全數登記於原告乙○○之名下，
      故名義上僅單獨由原告乙○○成為被告公司之股東（持有
      被告12萬5千股之股數）；嗣原告乙○○於83年6月25日經
      被告股東會決議續選任為被告之掛名董事，惟原告乙○○
      於81年至83年間因對被告公司經營方向及理念不同，而欲
      退出經營，經協商後原告乙○○於84年間將其所持有被告
      之股份全數100萬股（另含第三人林洋文股數）轉讓給被
      告之董事長林明峰，林明峰並於84年7月21日及同年9月20
      日二次匯款至原告乙○○等人經營之昱忠公司支付上開買
      賣股票之價款。故原告乙○○持有被告公司股份早於84年
      間即移轉讓給林明峰，依照90年11月12日修正前公司法第
      197條第1項之規定，原告乙○○所任被告董事之職位，當
      然解任。
（三）原告丙○○部分：被告於86年4月21日經股東會決議通過
      修改章程，再度增資35,000,000元，原告丙○○透過被告
      再次增資之機會，出資400,000元並取得被告公司4萬股之
      股份；惟被告竟於86年5月15日股東會決議將原告丙○○
      選任為被告之董事並續任迄今。惟原告丙○○並未同意擔
      任被告公司之董事，亦未曾出具任何關於願任董事之承諾
      書予被告，原告丙○○與被告間自始並未存在有效之董事
      委任關係。
（四）原告甲○○部分：被告曾於81年4月1日經股東會決議增資
      10,500,000元，被告董事長林明峰為使被告仍符合90年11
      月12日修正前公司法第128條所要求7人以上之股東法律規
      定，遂向原告甲○○提出邀請，由林明峰出資850,000元
      ，取得被告8萬5千股之股份，而由原告甲○○掛名擔任被
      告形式上股東，惟原告甲○○自始即未曾出資。詎被告竟
      於81年5月15日經股東會決議選任原告甲○○為被告之董
      事。然原告甲○○從未曾同意擔任被告董事，或出具任何
      關於願任董事之承諾書予被告公司。故原告甲○○與被告
      間並未存在任何有效之董事委任關係。
（五）原告提起本件訴訟有確認利益存在：原告倘列名為被告之
      董事，將導致原告可能遭受公司法第23條第1項、第161條
      之1第2項、第172條之1第6項、第209條第5項、第259條、
      第267條第7項、第279條第3項及第331條第5項等，基於董
      事地位（公司負責人）所產生之相關法律責任，而此一風
      險確實得藉由確認原告與被告間委任關係不存在之訴訟加
      以除去，是原告具有提起本件消極確認之訴之確認利益。
      又被告雖經主管機關台北市商業管理處廢止其公司之營業
      登記，然被告尚未經解散清算終結，被告之法人格仍然存
      在，因此原告現在是否仍為被告公司之董事，亦即兩造間
      關於董事之委任關係是否存在，對於原告私法上之地位，
      亦有不確定而受有侵害之危險。同時兩造間董事委任關係
      ，係一存續迄今之繼續性不存在的法律關係，仍不失為現
      在之法律關係。是綜上，不論是從當事人訴訟經濟之私益
      性角度出發，或公益層面訴訟集團現象之考量，本件原告
      得透過本件確認訴訟之方式，一次性徹底解決兩造間關於
      董事委任關係所生之一切紛爭，而非要求原告需一一針對
      其基於董事地位所生之種種民事、刑事或行政責任，個別
      地提出攻擊防禦方法或否認其效力，藉此減少當事人勞力
      、時間、費用之耗費，是原告透過本件確認訴訟，一次完
      整地就兩造間自81年5月15日起迄今之董事委任法律關係
      存否作徹底釐清，亦可達成紛爭一次解決之訴訟上要求。
      為此請求判決如聲明所示。
三、被告未於最後言詞辯論期日到庭，據其之前辯論陳述略以：
    不清楚公司實際經營情形等語，並聲明：原告之訴駁回。
四、經查原告主張被告於81年4月1日經股東會決議增資10,500,
    000元，使被告之資本額由原先5,000,000元增加至15,500,
    000元，並於81年5月5日召開股東臨時會決議初次選任原告
    乙○○、甲○○為被告之董事；嗣被告於86年4月21日經股
    東會決議通過修改章程，再度增資35,000,000元，使被告公
    司之資本額增加至50,500,000元；並於86年5月15日召開股
    東臨時會選任原告乙○○、丙○○、甲○○為被告之董事，
    丁○○為被告之監察人。嗣後被告公司即未再召開任何股東
    會或董事會改選董事、監察人；次查被告已經於93年5月25
    日經主管機關臺北市商業管理認開始營業後自行停業6個月
    以上而有公司法第10條第2款之情事，而廢止被告營業登記
    ，惟被告並未經清算終結，原告均仍名列被告最新公司變更
    登記表上之董事等事實，業據原告陳述明確，並提出被告董
    事會與股東會會議事錄、被告變更登記表等件可稽，核與本
    院依職權向臺北市政府商業管理處調閱被告登記資料全卷記
    載相符，是自堪信為真實。
五、本件原告主張兩造於86年5月15日間董事委任關係不存在，
    而被告予以否認，是如下就本件原告主張是否有理由，再分
    述之。
（一）原告與訴外人林明峰間就被告公司股份轉讓若未經登記於
      被告公司股東名簿，則不得以其轉讓對抗被告。
  １、按公司法第第165條第1項規定：「股份之轉讓，非將受讓
      人之姓名或名稱及住所或居所，記載於公司股東名簿，不
      得以其轉讓對抗公司。」，次按股份有限公司若未發行股
      票之記名股，其股份轉讓之成立要件，固只須當事人間具
      備要約與承諾之意思表示，即為已足。惟依公司法第165
      條第1項規定之意旨，尚須經過更換名義即所謂「過戶」
      之手續，始得以其轉讓對抗公司，雖此僅為對抗公司之要
      件，並非股份權轉讓之生效要件。且股份之法律關係乃存
      在於公司與各股東之間，若公司承認該股東之股份存在，
      該股東之股份即無不安可言，反之，其他股東縱承認該股
      東之股份存在，但為公司所否認時，該股份之法律關係仍
      屬不安。從而股份有限公司股份之轉讓若未經登載於股東
      名簿，則該公司依據股東名簿上股份總數召開股東會及選
      任董監事，即難認為不合法。
  ２、經查本院依職權向主管機關臺北市政府商業管理處調閱被
      告登記資料全卷，被告公司81年5月15日股東臨時會之股
      東名簿、84年10月11日被告函主管機關所附之股東名簿、
      86年5月15日股東臨時會所附股東名簿，均明確記載原告
      乙○○持有股數為125,000股並無變動，原告甲○○持有
      股數為85,000股，訴外人林洋文持有75,000股，始終沒有
      變動；至原告丙○○於86年5月15日股東臨時會後，始持
      有增資後40,000股。而被告公司董事長迄86年5月15日前
      ，乃是由訴外人陳正宇擔任，其後始由林明峰擔任。而原
      告乙○○、甲○○亦同自81年間起迄86年間，均經歷次股
      東會選任為董事，原告丙○○則於上開86年間之股東會始
      被選任為被告董事等記載明確，是自堪信為真實。又被告
      公司於86年間變更章程、增資、召開股東臨時會，另選任
      董、監事後，向主管機關申請被告公司變更登記時，亦明
      載原告等人為被告公司董事，同時另附「新任」董事即原
      告丙○○之身分證影本存卷，是亦堪信為真實。
  ３、經查原告乙○○陳稱於84年間將持有被告公司股份全數轉
      讓與被告公司當時董事長林明峰，縱認屬實，惟並未將股
      份移轉等事實登記於公司股東名簿，是參照上開說明，本
      不能逕以非公司股東，無法被選任為董事等語，對抗被告
      公司；同理，原告甲○○陳稱，受林明峰「委託」「掛名
      」擔任被告形式上股東等語，縱認屬實，亦難逕以之對抗
      被告。而股份有限公司董事，雖應由股東中選任，惟原告
      既不能以非公司股東對抗被告如前述，從而原告乙○○、
      甲○○以非被告公司股東為由，請求確認兩造間董事關係
      不存在云云，本無理由。
（二）再按股份有限公司董事任期屆滿而不及改選時，延長其執
      行職務至改選董事就任時止，公司法第195條第2項前段定
      有明文。是公司董事並非任期屆滿即不得再執行職務，其
      董事資格之喪失必俟改選之董事「就任」；改選之董事亦
      非選出時即得執行職務，其董事資格猶待就任，始能取得
      。最高法院87年台抗字第274號裁定意旨即採相同見解。
      而通常所謂董事「就任」，即指召關股東會改選董、監事
      後，並召關新任董事會改選新任董事長，由新任董事長向
      主管機關申請變更公司登記事項時，就主管機關言．新任
      董事即已就任。經查本件被告公司召開81年、83年、86年
      之股東會或股東臨時會、董事會，相關會議資料齊全，有
      關增資資金部分復有會計師獨立查核，同時新選任之董事
      如原告丙○○尚附身分證影本一件向主管機關呈報等事實
      ，有依職權調閱之被告公司登記資料一宗可稽，是自堪信
      為真實。從而原告在各該次董事會改選董監事後，均己就
      任行使董事職權，並向主管機關申報，由主管機關裝訂於
      被告公司登記卷內資料予以保管，並於當事人或利害關係
      人申請公司變更登記資料時，再據以核發，是原告未提出
      證據，空言陳稱，並未同意被選任為董事，被告亦未發給
      董事證明書，兩造無董事委任關係云云，自非可採。從而
      原告未舉證證明被告公司股東會、董事會之召開及選舉過
      程中有何不法，逕否認與被告間有董事委任關係云云，亦
      難認有理由。
（三）承上，有關董事與公司間之委任關係，並非如一般民法委
      任關係，由當事人意思表一致而成立，而須經由公司依法
      召開之股東會合法選任而成立，而公司選任董事後尚須向
      主管機關申報登記及對外公布，是若被選任之股東不願任
      董事，即應直接對公司表明並申請主管機關刪除董事登記
      。本件原告前曾任股東並經記載於公司股東名簿，嗣受通
      知參加股東會或股東臨時會，經被選任為董事，且經公司
      向主管機關申報，並註記於公司變更登記事項卡上，且查
      原告任被告公司董事，少則9年，多則10餘年，而期間從
      無異議，待被告停業被追繳罰款始指稱多年前即未任股東
      、是掛名股東．未同意任董事云云，核亦與常理相背，是
      原告稱同意任被告公司股東，無董事證書等書面，兩造間
      無董事關係云云，亦無理由。
（三）再按原告提起確認之訴，必須有即受確認判決之法律上利
      益，即原告在私法上之地位有受侵害之危險，而此項危險
      得以對於被告之確認判決除去之者而言。即須(1)須法律關
      係存否不明；(2)須法律關係之不明確，致原告在私法上之
      地位有受侵害之危險；(3)須前述危險有即時以確認判決除
      去之必要。符合上開要件，始應認原告有提起確認之訴之
      權利保護之必要。經查，本件兩造間之董事委任法律關係
      ，自86年股東臨時會選任迄今，並無何不明確之處，同時
      原告經本院當庭闡明，亦明確陳稱，並不以起訴狀繕本送
      達翌日起，單方終止兩造間董事委任關係，是依述「登記
      對抗要件說」，本件兩造間之委任董事法律關係並無存否
      不明情事。次查，原告起訴主張遭內政部以滯欠營利事業
      所得稅禁止出國等，及因「公法上」任公司董事所負義務
      ，是依原告起訴之事由，亦難認原告私法上之法律地位有
      受損害之危險。再查，確認之訴判決並非形成之訴判決，
      可以使法律關係溯及使法律關係（身分法律關係除外）發
      生、變更或消滅之效力。是本件原告主張兩造間董事委任
      之法律關係，因原告不同意受任或從未受任而自86年5 月
      15日起迄今未發生云云，參照首開說明，亦難認原告所述
      之「危險」得以本件確認之訴排除之。
（四）綜上，本件原告提起本件確認董事委任關係不存在之訴，
      除不能舉證證明其所述為真實，又不能據以對抗被告（被
      告否認並請求駁回原告之訴），同時又無確認利益如上述
      ，是原告之訴並無理由，應予駁回。又本件事證已明，兩
      造間其餘爭點，或提出未經調查證據、攻擊防禦方法，核
      均與判斷結果無涉，爰不一一敘明。
六、結論：原告之訴為無理由，依民事訴訟法第385條第1項前段
    、第78條判決如主文。
中    華    民    國    95    年    11   月     1     日
                  民事第四庭    法  官  洪遠亮
以上正本係照原本作成
如對本判決上訴，須於判決送達後20日內向本院提出上訴狀
中    華    民    國    95    年    11    月    1    日
                                書記官  陳莉庭


司法院資訊處製作；財團法人民間司法改革基金會備份。
